ACORDAO-COMPLETO-2578267

ACÓRDÃO 2155/2023 ATA 7/2023 - PRIMEIRA CÂMARA

VISTO, relatado e discutido o ato de admissão de Klenya Fabiana Santos de Oliveira Alves no cargo de Técnico Bancário da Caixa Econômica Federal,
ACORDAM os Ministros do Tribunal de Contas da União, reunidos em sessão da Primeira Câmara, ante as razões expostas pelo relator e com fundamento nos arts. 71, inciso III, da Constituição Federal c/c os arts. 1º, inciso V, e 39, inciso I, da Lei 8.443/1992 e com o art. 260, § 1º, do Regimento Interno do TCU, em:
9.1. considerar legal o ato de admissão da interessada e determinar seu registro;
9.2. comunicar esta decisão à Caixa Econômica Federal.

Atos de admissão.

Primeira Câmara

Caixa Econômica Federal.

3. Interessada: Klenya Fabiana Santos de Oliveira Alves (XXX.595.156-XX).

13.1. Ministros presentes: Jorge Oliveira (na Presidência), Benjamin Zymler e Jhonatan de Jesus (Relator).
13.2. Ministro-Substituto convocado: Augusto Sherman Cavalcanti.
13.3. Ministro-Substituto presente: Weder de Oliveira.

JHONATAN DE JESUS

Trata-se do ato de admissão de Klenya Fabiana Santos de Oliveira Alves no cargo de Técnico Bancário da Caixa Econômica Federal, em contratação decorrente do concurso público regido pelo Edital 001/2014-NM.
2.	A Unidade de Auditoria Especializada em Pessoal (AudPessoal) , na instrução de peça 5, aprovada pelo dirigente da unidade (peça 6) , manifestou-se pela ilegalidade do ato, pelas seguintes razões, na essência:
"A data de validade inicial do processo seletivo era 16/06/2015, mas foi prorrogada até 16/06/2016. A interessada obteve decisão judicial favorável em 11/04/2018 e foi convocada em 04/05/2018.
A contratação após a validade de processo seletivo está em desconformidade com a legislação vigente. Há jurisprudência consolidada no TCU no sentido de considerar ilegais e negar registro aos atos de admissões ocorridos após a expiração do prazo improrrogável dos certames, consoante Acórdão 1106/2020-TCU-Plenário, cujo enunciado prescreve:
'A expiração do prazo de validade de concurso público constitui óbice intransponível ao registro pelo TCU de atos de admissão efetuados posteriormente a essa data, devendo, no entanto, ser assegurada a produção dos efeitos das admissões enquanto subsistir decisão judicial favorável aos interessados.' 
Assim, propõe-se considerar ilegal o ato de admissão de KLENYA FABIANA SANTOS DE OLIVEIRA ALVES, negando-lhe o correspondente registro, nos termos do art. 260, § 1º, do Regimento Interno desta Corte de Contas e determinar à Caixa Econômica Federal que acompanhe os desdobramentos do Processo 0010035-66.2018.5.03.0038, em trâmite no Tribunal Regional do Trabalho da 3ª Região, e adote as medidas pertinentes em caso de desconstituição da sentença"
3.	O Ministério Público junto ao TCU (MPTCU) , em parecer subscrito pelo Procurador Marinus Eduardo De Vries Marsico (peça 8) , manifestou-se pela legalidade e registro do ato. 
4.	Referindo-se especificamente à Ação Civil Pública 0000059-10.2016.5.10.0006, atualmente em grau de recurso de revista perante o Tribunal Superior do Trabalho, o representante do MPTCU defendeu não haver irregularidade que fundamente a negativa de registro, uma vez que a contratação foi aperfeiçoada no prazo de validade do concurso, prorrogado por decisão proferida na citada ação. Ademais, para o Ministério Público de Contas:
"a concessão de registro pelo TCU ao referido ato não traz nenhum impedimento para que, no futuro, caso o Poder Judiciário reforme a decisão acerca da prorrogação de validade do certame regido pelos Editais 001/2014-NM e 001/2014-NS, as admissões sustentadas pela mencionada ação judicial possam ser desfeitas; considerando inclusive que tal procedimento está em consonância com a jurisprudência predominante da Suprema Corte"
É o relatório.

não há.

Procurador Marinus Eduardo De Vries Marsico.

ADMISSÃO. NOMEAÇÃO APÓS O PRAZO DE VALIDADE DO CONCURSO PÚBLICO. EXISTÊNCIA DE DECISÃO JUDICIAL TRANSITADA EM JULGADO PROFERIDA EM AÇÃO INDIVIDUAL. IRREVERSIBILIDADE DA CONTRATAÇÃO. PRECEDENTES. LEGALIDADE E REGISTRO DO ATO.

ATOS DE ADMISSÃO (ADS)

Unidade de Auditoria Especializada em Pessoal (AudPessoal).

Trata-se do ato de admissão de Klenya Fabiana Santos de Oliveira Alves no cargo de Técnico Bancário da Caixa Econômica Federal, em contratação decorrente do concurso público regido pelo Edital 001/2014-NM.
2.	A AudPessoal manifestou-se pela ilegalidade do ato, com negativa de seu registro, sob o argumento de que a contratação teria ocorrido após o vencimento do prazo de validade do concurso e estaria amparada em decisão judicial ainda não transitada em julgado.
3.	O MPTCU manifestou-se pela legalidade do ato, por considerar que a contratação foi aperfeiçoada no prazo de validade do certame, prorrogado por decisão proferida na Ação Civil Pública 0000059-10.2016.5.10.0006. 
4.	Analisando os autos, observo que a manifestação da unidade técnica não retrata a situação presente da ação judicial movida pela interessada, que já transitou em julgado. O parquet, por sua vez, discorre sobre ação civil pública, de caráter geral, sem considerar a coisa julgada formada na ação individual que ampara a contratação em exame. 
5.	Assim, pelas razões que passo a expor, acompanho a conclusão do Ministério Público de Contas quanto à legalidade do ato, embora por razões distintas das apontadas pelo órgão ministerial.
II
6.	A interessada foi aprovada em processo seletivo cuja validade se encerraria em 16/6/2015, com prorrogação legal até 16/6/2016, posteriormente estendida, por prazo indeterminado, até o trânsito em julgado da Ação Civil Pública 0000059-10.2016.5.10.0006. 
7.	Para assegurar sua convocação, a interessada, em 19/01/2018, ingressou com ação judicial (Reclamação Trabalhista 0010035-66.2018.5.03.0038, que tramitou perante a Vara do Trabalho de Juiz de Fora/MG) e obteve sentença favorável em 11/4/2018. A convocação pela Caixa ocorreu em 4/5/2018, e a decisão transitou em julgado em 21/7/2020.
8.	Destaco que atos em situações similares foram considerados legais por esta Corte, em precedentes das duas Câmaras, indicados adiante, a título ilustrativo. Antes, porém, transcrevo trechos do voto condutor do Acórdão 11551/2021-TCU-Primeira Câmara, de relatoria do Ministro Jorge Oliveira, que apresenta fundamentos em tudo aplicáveis ao presente processo:
"4. O interessado foi aprovado em processo seletivo para o denominado 'cadastro de reserva' para a carreira administrativa do Banco do Brasil, para a microrregião de Alagoas, e obteve aprovação, conforme documentos juntados aos autos. No entanto, ante a preterição dos concursados em detrimento da contratação de servidores terceirizados ao longo do período de validade do concurso, ingressou com ação judicial dois dias antes do término da vigência do processo seletivo.
5. Inexiste qualquer ilegalidade. Embora a nomeação tenha se dado em período posterior à validade do certame, é certo que foi buscada judicialmente ainda no prazo nele previsto.
6. À propósito, no âmbito do Poder Judiciário já existe consenso de que somente são válidas as ações judiciais que buscam o reconhecimento do direito à nomeação de candidatos aprovados em cadastro de reserva quando ajuizadas dentro do prazo de validade do concurso público, conforme restou decidido pelo STF no RE 766.304. O tema possui repercussão geral e a Excelsa Corte deliberou por fixar a tese em assentada posterior, ainda não ocorrida, em face de divergências pontuais de redação que em nada afetarão o mérito da questão discutidas nestes autos.
7. A sentença que ordenou a contratação em tela se deu, portanto, em conformidade com aquela orientação.
 (...) 
10. É certo que este Tribunal tem se orientado no sentido de que 'a expiração do prazo de validade de concurso público constitui óbice intransponível ao registro pelo TCU de atos de admissão efetuados posteriormente a essa data, devendo, no entanto, ser assegurada a produção dos efeitos das admissões enquanto subsistir decisão judicial favorável aos interessados' (Acórdão 1106/2020-TCU-Plenário, Relator Ministro Benjamin Zymler, 2805/2019-2ª Câmara, Relatora Ministra Ana Arraes e 7427/2016-1ª Câmara, Relator Ministro Bruno Dantas, entre outros) . Observo, no entanto, que essa jurisprudência foi erigida fundamentalmente a partir das análises de admissões efetuadas pela Empresa Brasileira de Correios e Telégrafos (ECT) e que decorreram de decisão judicial dotada de especificidades que a distinguem da sentença presente nestes autos.
11. No voto condutor do primeiro dos arestos mencionados, o relator consignou que:
' (...) a Justiça do Trabalho não determinou objetivamente a contratação de nenhum candidato em específico, tampouco indicou o quantitativo de vagas reservadas no certame e muito menos as qualificou: antes, simplesmente estendeu o prazo de validade 'até que se alcance o número de contratações necessárias, de forma a reduzir as contratações temporárias às situações efetivamente emergenciais e de duração reduzida (cf. sentença de primeiro grau proferida em 19/11/2014) .''
12. E, posteriormente, arrematou: 'portanto, o que se tem, concretamente, é um concurso público cuja vigência, em sua plenitude, já se estende por nove anos, sem nenhum sinal de solução no horizonte'.
13. O voto condutor do também já aludido Acórdão 7427/2016-TCU-Primeira Câmara, por seu turno, destacou a 'inusitada indefinição quanto ao termo final do prazo de validade do concurso' e a 'generalidade e abrangência da sentença, que não especificou o quantitativo de empregos públicos ocupados de forma supostamente irregular e tampouco delimitou as dependências da ECT em que a falha teria ocorrido'.
14. A situação constante destes autos é significativamente distinta daqueles precedentes, uma vez que decorre de decisão judicial com contornos perfeitamente delimitados, favorável a apenas cinco candidatos aprovados para localidades previamente definidas (Microrregiões 01 e 02 de Alagoas) .
15. O voto condutor do Acórdão 3503/2016-TCU-Primeira Câmara  (Relator Ministro Benjamin Zymler) , mencionado como precedente na discussão que conduziu ao já mencionado Acórdão 1106/2020-TCU-Plenário, demonstrou preocupação com a possível irreversibilidade das contratações, na hipótese de revogação da ordem judicial, a partir do registro efetuado por esta Corte:
'De fato, uma vez registrados os atos, seria defeso à origem, mesmo na hipótese de reforma da sentença trabalhista, desconstituí-los unilateralmente. É que, tratando-se de atos complexos, também o TCU teria de participar do eventual desfazimento das admissões, consoante pacífica jurisprudência do Supremo Tribunal Federal (STF) , talhada em sua Súmula n. 6 (...) '
16. A justificada precaução consignada naquele voto não se mostra aplicável ao ato de admissão agora apreciado, uma vez que a sentença que ordenou a contratação já transitou em julgado. (...) .
17. Ainda a respeito da jurisprudência desta Casa, destaco que o Acórdão 3722/2021-TCU-Segunda Câmara  (Relator Ministro Raimundo Carreiro) , que mais recentemente considerou ilegal ato de admissão emitido pela Caixa Econômica Federal em cumprimento a decisão judicial, também se pautou nos precedentes desta Corte relacionados à ECT. Ocorre que o ato então apreciado padecia dos mesmos vícios detectados nas admissões da ECT, a exemplo da prorrogação indefinida do prazo de validade do concurso por meio de decisão judicial e da ausência de trânsito em julgado da sentença.
18. Destarte, o ato de admissão (...) se distingue, essencialmente, porque decorre de ação judicial: (i) de escopo restrito; (ii) desprovida do caráter de generalidade; (iii) impetrada dentro do prazo de validade do concurso; e (iv) transitada em julgado. Considero que essas condições, que consolidam a irreversibilidade da contratação, conduzem à conclusão de não haver razões para que o Tribunal deixe de considerar o ato legal, ordenando seu registro."
9.	Esse entendimento tem sido observado tanto em precedentes da 1ª Câmara (a exemplo dos Acórdãos 11.551/2021 e 1.010/2022, de relatoria do Ministro Jorge Oliveira, e dos Acórdãos 1.970/2023 e 1.971/2023, de minha relatoria) , como em decisões da 2ª Câmara (a exemplo dos Acórdãos 16.455/2021, 18.103/2021 e 18.830/2021, de relatoria do Ministro-Substituto Marcos Bemquerer Costa, do Acórdão 17.219/2021, de relatoria do Ministro-Substituto André Luís de Carvalho, e do Acórdão 99/2022, de relatoria do Ministro Bruno Dantas) . No geral, as decisões têm recebido o seguinte enunciado na Jurisprudência Selecionada:
"Considera-se legal, concedendo-se o respectivo registro, o ato de nomeação ou contratação decorrente de sentença judicial transitada em julgado em ação de escopo restrito, desde que ajuizada dentro do prazo de validade do concurso público, não importando se a admissão de pessoal se efetivou após o exaurimento da validade do certame."
10.	A situação em exame neste processo é similar à dos casos tratados nos referidos precedentes, pois a ação que deu origem à admissão em análise também: (i) foi ajuizada durante o prazo de validade do concurso (considerando-se, todavia, o prazo de validade estendido por força das decisões proferidas na Ação Civil Pública 0000059-10.2016.5.10.0006) ; (ii) possui escopo restrito, em benefício de seu autor; (iii) é desprovida de caráter de generalidade; e (iv) já transitou em julgado.
11.	É certo que há uma particularidade neste processo. A ação da interessada foi ajuizada em 19/01/2018, após a prorrogação do concurso por um ano, prevista no edital (até 16/6/2016) , mas ainda durante a extensão dessa validade promovida pela Ação Civil Pública 0000059-10.2016.5.10.0006 (bem como no prazo de validade máximo de 4 anos, previsto no art. 37, III, da Constituição Federal) . 
12.	Ademais, o ajuizamento da ação individual dependeria do momento adequado à convocação da interessada. Tendo em vista o requisito do interesse de agir (necessidade e utilidade da prestação jurisdicional) , a ação não poderia ser ajuizada prematuramente, e, sim, quando a contratação já pudesse se concretizar. Até por isso, há precedentes deste Tribunal que relevam a necessidade de a ação individual ter sido promovida ainda no prazo da validade editalícia do certame (até 16/6/2016, no caso) , como evidencia o voto condutor do Acórdão 99/2022-TCU-Segunda Câmara, de relatoria do Ministro Bruno Dantas:
"A secretaria especializada, com o apoio do MPTCU, sugere a ilegalidade e negativa de registro da concessão, por identificar que o ato foi emitido após encerrada a validade editalícia do certame, com amparo em decisão judicial.
Em que pese a convergência dos pareceres, convém destacar o entendimento construído por ocasião do Acórdão 11551/2021-TCU-Primeira Câmara, que cuidou de situação similar. Ali, foram elencados parâmetros que, uma vez atendidos, consolidam a irreversibilidade da contratação e conduzem à legalidade e registro da admissão: (a) ação judicial de escopo restrito, (b) desprovida de caráter de generalidade, (c) ajuizada dentro do prazo de validade do concurso público e (d) já transitada em julgado. Nessa linha seguiram os Acórdãos 16.455/2021, 17.219/2021, 18.131/2021 e 18.785/2021, todos da Segunda Câmara do TCU.
No presente caso, muito embora a ação tenha sido impetrada após a validade do certame, considero que tal elemento pode ser relevado. É natural que o interessado aguarde a convocação até o fim da validade do certame e, uma vez não convocado, impetre a ação para buscar sua nomeação. Assim, uma vez atendidos todos os demais quesitos aqui delineados, compreendo que a admissão deve ser considerada legal e registrada." 
13.	Logo, na linha dos precedentes indicados, entendo que o presente ato de admissão deve ser considerado legal, determinando-se seu registro.
14.	Reconheço que, após o início da vigência da Resolução-TCU 353, aprovada pelo Plenário na sessão de 23/03/2023, será conferido tratamento original e inovador para a hipótese. O art. 7º, inciso II, da resolução prevê que atos cujos efeitos estejam amparados "por decisão judicial apta a sustentar, em caráter permanente, seus efeitos financeiros" serão considerados ilegais, mas, excepcionalmente, será ordenado o respectivo registro. Até que a resolução seja publicada e entre em vigor, mantenho o encaminhamento ora proposto, que reconhece a viabilidade do registro do ato, tal como pretendido pelo normativo já aprovado. 
	Ante o exposto, voto no sentido de que o Tribunal adote a minuta de acórdão que ora submeto à deliberação deste Colegiado.
TCU, Sala das Sessões, em 28 de março de 2023.
Ministro JHONATAN DE JESUS 
Relator